臺灣臺中地方法院民事判決　　　　　　 94年度簡上字第154號
上　訴　人　甲○○
訴訟代理人　陳建勛律師
複代理人　　丁○○
被上訴人　　乙○○　　住台中市北屯區○○○○街三九號上列
當事人間請求給付票款事件，上訴人對於中華民國94年3月24日
本院臺中簡易庭94年度中簡字第499號第一審判決提起上訴，本
院於民國94年12月1日言詞辯論終結，判決如下：
    主    文
上訴駁回。
第二審訴訟費用由上訴人負擔。
    事實及理由
一、被上訴人方面：
  (一)被上訴人起訴主張：其執有由上訴人簽發，付款人為第一商
    業銀行大雅分行，面額共計新臺幣（下同）499,657元，如
    附表所示之支票三紙，詎於附表所示之提示日向付款人為付
    款之提示竟遭退票，爰本於票據之法律關係請求上訴人給付
    票款499,657元，及自民國（下同）93年10月12日起至清償
    日止，按年息百分之5計算之利息等語。並聲明：駁回上訴
    。
  (二)對上訴人抗辯之陳述：
  1.依一般常理銀行開戶需印鑑章、身分證等重要證件，第三人
    何以能取得證件開戶領用支票？又票據為無因證券及文義證
    券，系爭支票皆蓋有上訴人印章，故上訴人依票據法第5條
    、第126條規定應負支付票款責任。
  2.訴外人陳讓星交付上訴人所簽發之系爭支票予被上訴人，支
    付互助會款，被上訴人應係票據善意第三人，上訴人不得以
    自己與陳讓星間所存抗辯事由對抗被上訴人。
二、上訴人方面：
  (一)上訴人與被上訴人素昧平生並不相識，上訴人並未向第一銀
    行開戶並聲請支票使用，有關第一銀行所檢送之資料，應係
    訴外人陳讓星冒名申請，印章係陳讓星所盜刻。系爭支票並
    非上訴人所有，亦非上訴人所簽發，上訴人自不負發票人責
    任。系爭票據為訴外人陳讓星所簽發偽造，業據被上訴人於
    93 年9月16日民事支付命令聲請狀所自承，此與台中地方法
    院檢察署93年度偵字第17380號處分書之認定相同，上訴人
    自不負發票責任。
  (二)縱認系爭支票為上訴人所申請，然上訴人並未授權第三人使
    用或簽發該支票，被上訴人亦未舉證上訴人有授權他人簽發
    支票，被上訴人對於有利於己之事實自應負舉證責任，不能
    單憑銀行有通知上訴人，或兩者為親戚關係，即遽認上訴人
    已授權他人使用。並聲明：
  (一)原判決廢棄。
  (二)上開廢棄部分，被上訴人於原審之訴駁回。
三、兩造不爭執之事實：
  (一)被上訴人持有上訴人為發票人名義，付款人為第一商業銀行
    大雅分行，面額分別為124,300元、91,880元、283,477元，
    發票日期為93年6月15日、93年6月25日、93年7月30 日之支
    票三紙，詎於附表所示提示日提示，竟未獲付款。
  (二)上訴人於系爭支票上之印文與第一商業銀行大雅分行開立支
    票帳戶所留印鑑卡之印文相符。
四、法院之判斷：
  (一)被上訴人持有上訴人為發票人名義之系爭支票三紙，詎屆期
    提示未獲付款之事實，為兩造所不爭執，惟上訴人否認系爭
    支票為其所簽發，辯稱：系爭支票為訴外人陳讓星以上訴人
    名義向銀行申請使用，系爭支票亦為陳讓星所簽發，印章為
    陳讓星所盜刻，並非真正云云。經查，上訴人於系爭本票上
    之印文，與其於第一商業銀行大雅分行開立支票帳戶所留存
    之印文核屬相符，兩造所爭執者厥為：上訴人有無向第一商
    業銀行大雅分行開立系爭支票帳戶，並申請支票使用？
  (二)查上訴人親自向第一商業銀行大雅分行開立系爭支票帳戶，
    並於開戶申請書親自簽名蓋章，有上開銀行函文並檢附開戶
    申請書、支票存款往來約定書及上訴人之身分證影本在卷可
    稽，復經上開銀行職員丙○○到庭證稱：「松阜公司與我們
    來往很多年，松阜的負責人陳讓星跟我說，他的小舅子（即
    上訴人）要開戶，我就到松阜公司去幫他們開戶，上訴人與
    陳讓星都有在場，開戶申請書是上訴人本人簽名，印章當場
    蓋的，有核對身分證」等語，業據提出支票存款印鑑卡影本
    為證，足認系爭支票帳戶係上訴人本人親自申請開立，上訴
    人於系爭支票帳戶所留存之印文與系爭支票之印文均屬真正
    。上訴人雖辯稱：「我當時是說要辦卡，不是要申請支票，
    因為他們說沒有通過，我到現在都沒有他們銀行的信用卡」
    云云，惟上訴人得以申請支票使用，顯見其當時信用良好，
    應無申請信用卡卻不能通過之情事，所辯顯屬無稽，洵無可
    採。
  (三)按當事人主張有利於己之事實，就其事實有舉證之責任，又
    私人之印章，由自己使用為常態，被人盜用為變態，主張變
    態事實之當事人，自應就此印章被盜用之事實負舉證之責任
    （最高法院86年度台上字第717號裁判參照）。系爭支票上
    發票人印文，既係上訴人真正印章所蓋用，已如前述，上訴
    人另辯稱縱使印章為真正，伊並未授權陳讓星使用或簽發系
    爭支票云云，則上訴人就所主張陳讓星盜用印章簽發系爭支
    票乙節，自應負舉證之責。上訴人雖舉台灣台中地方法院檢
    察署93年度偵字第17380號不起訴處分書為證，惟上開處分
    書係就上訴人是否涉犯侵占及詐欺等罪嫌為論斷，就系爭支
    票是否為陳讓星盜用上訴人印章所簽發乙節並未詳為審究，
    僅以上訴人之陳述及系爭支票為陳讓星所交付，而陳讓星不
    斷要求被上訴人勿將支票提示等情，據以認定系爭支票非上
    訴人所開立，顯非可採，上訴人復未能舉出其他證據證明系
    爭支票為陳讓星盜用印章所簽發，難認已就盜用印章之事實
    盡其舉證責任，所為主張洵無足採。
  (四)又按在票據上簽名者，依票上所載文義負責；票據上之簽名
    ，得以蓋章代之；發票人應照支票文義擔保支票之支付；又
    執票人向支票債務人行使追索權時，得請求自為付款提示之
    日起之利息，如無約定利率者，依年利6釐計算，分別為票
    據法第5條第1項、第126條、第133條規定甚明。被上訴人執
    有蓋用上訴人印章之系爭支票，而上訴人無法舉證證明係訴
    外人陳讓星盜用印章所簽發，依據前揭規定，自應依系爭支
    票所載文義負發票人責任。從而，被上訴人請求上訴人給付
    系爭支票之票款499,657元，及自最後提示系爭支票之日（
    93年8月11日）後之支付命令繕本送達上訴人翌日（即93 年
    10月12日）起至清償日止，按週年利率5%計算之利息，自有
    理由，應予准許。又本件原審係就民事訴訟法第427條第2項
    第6款之訴訟，適用簡易訴訟程序而為上訴人敗訴之判決，
    應依民事訴訟法第389條第1項第3款規定，依職權宣告假執
    行。是則原審判命上訴人如數給付，並依職權宣告假執行，
    於法並無不合。上訴意旨指摘原判決不當，求予廢棄改判，
    為無理由，應予駁回其上訴。
五、據上論結，本件上訴為無理由，依民事訴訟法第436條之1第
    3項、第449條第1項、第463條、第78條，判決如主文。
中　　華　　民　　國　　94　　年　　12　　月　　15　　日
                  民事第一庭    審判長法  官　張惠立
                                      法  官　鍾啟煒
                                      法  官　吳蕙玟
上正本證明與原本無異。不得上訴
中　　華　　民　　國　　94　　年　　12　　月　　19　　日
                                書記官　黃鴻鑑
